【裁判字號】    92,上易,68
【裁判日期】    920401
【裁判案由】    給付工程款
【裁判全文】
臺灣高等法院臺中分院民事判決  九十二年度上易字第六八號
      上  訴  人  乙○○
      被 上訴 人  丙○○
      複 代理 人  甲○○
右當事人間給付工程款事件，上訴人對於中華民國九十一年十一月十八日臺灣臺中地
方法院八十九年度訴字第五四四號第一審判決提起上訴，本院判決如左：
      主      文
原判決關於駁回上訴人後開第二項之訴部分及除確定部分外訴訟費用之裁判均廢棄。
右廢棄部分，被上訴人應給付上訴人新台幣一百一十一萬四千五百二十一元。
其餘上訴駁回。
第一、二審訴訟費用（除確定部分外）由被上訴人負擔十分之九，餘由上訴人負擔。
      事      實
甲、上訴人方面：
一、聲明：求為判決：
（一）、原判決關於駁回上訴人後開第二項之訴部分及除確定部分外訴訟費用之裁判
        均廢棄。
（二）、右廢棄部分，被上訴人應給付上訴人新台幣一百一十一萬四千五百二十一元
        及自起訴狀繕本送達被上訴人翌日起至清償日止按年息百分之五計算之利息
        。
（三）、第一、二審訴訟費用（除確定部分外）由被上訴人負擔。
二、陳述：除引用原判決書之記載外，補稱：
（一）、查原判決認定位於台中縣神岡鄉○○路之「春風得意小鎮」四樓透天大別墅
        ，共十二戶新建工程，定作人為被上訴人，承攬人為上訴人，上訴人施工至
        第四期工程（即三樓地板）完成，並因被上訴人之過失，而終止兩造間之承
        攬契約，就此部分之認事用法應值肯定。復查原判決以「本件就原告施作之
        範圍包括第二期基礎工程、第三期之一樓平面完成、第四期之二樓平面完成
        ，其總造價經鑑定結果共計為五百七十二萬四千五百二十一點二元，而被告
        就本件工程已給付之款項包括第一期金額二百萬元、第二期之基礎工程一百
        六十萬元以及於第三、四期所代償為兩造所不爭執之一百零一萬元（綁鐵工
        資十萬元、鐵材二十五萬元、搭架六萬元、板模六十萬元）共計四百六十一
        萬元，則在本件原告請求之二百十九萬元之範圍內，經被告抵銷之結果，原
        告已再無法任何請求給付工程款之權利。」而駁回上訴人於原審全部之訴，
        惟：
      (一)按「被告（即被上訴人）於審理中即意思表示要以第一期所給付之定金二百
        萬元、第二期給付之基礎工程款一百六十萬元以及代償之一百零一萬元總計
        四百六十一萬元作為抵銷債權並抵銷之。（原審判決書第二五頁第十一行至
        第十三行），並有被上訴人九十年十月二日答辯意旨狀稱：「‧‧‧如原告
        已經領取之工程款超過實際完工工程之數量者，原告非惟不得請求工程款，
        且需將所溢領之款項退回。反之，如原告所實際完工工程之數量超過已經領
        取之工程款者，原告固得請求工程款，但請求之範圍亦以實際數量超過已領
        取之工程款為限。依此明顯可稽，在本件工程款之計算，絕不得以原告僅請
        求第三期、第四期之工程款，而僅就該第三、四期工程數量及工程款為認定
        ，但對於原告已經受領之第一、二期，則置之不論，或認定被告不得主張以
        該第一、二期工程款為抵銷‧‧‧」（一審卷第三三八、三三九頁），易言
        之，被上訴人係以已付之工程款四百六十一萬元（含代償部分），抵銷上訴
        人施作之全部工程債權，而上訴人之施作工程經鑑價為五百七十二萬四千五
        百二十一點二元，是經抵銷之結果，上訴人之工程債權應餘一百一十一萬四
        千五百二十一元（未滿一元之部分捨棄）。故上訴人於原審請求二百一十九
        萬元之工程款，就抵銷所餘之一百一十一萬四千五百二十一元應屬有理由。
    (二)復按「惟原告經本院闡明結果，表示因無力追繳訴訟費用，故請求之範圍僅
        以二百十九萬元為限，其餘部分之請求則願意拋棄，有本院九十一年十一月
        四日之辯論筆錄可稽，則原告本得請求之數額僅係二百十九萬元等情，堪以
        認定。」（原審判決書第二四頁末三行起至第二五頁第一行），然如前所述
        ，被上訴人於審理中既已主張抵銷，則經抵銷之結果，上訴人實無多餘之請
        求可供拋棄。況解釋意思表示，應探求當事人之真意，上訴人前述所稱，係
        指如經結算之結果，被上訴人應給付上訴人之數量如超過二百十九萬元，上
        訴人仍僅請求二百十九萬元，就超過之部分，願為拋棄之意，就此相較於上
        訴人之百般抵賴，更顯上訴人忠厚善良之一面。
乙、被上訴人方面：
一、聲明：求為判決：
（一）、上訴駁回。
（二）、第二審訴訟費用由上訴人負擔。
二、陳述：除引用原判決書之記載外，補稱：
（一）、上訴人於原審係陳述「（問：「依照分期付款方式，三、四期部分實作部分
        你們只請求新台幣三百二十萬元是何意思？）其他部分我們要放棄，況且原
        告也付不起其他的訴訟費用。」（原審卷第三九０頁）依上述記載，上訴人
        係明白表示要放棄於原審所主張之工程款債權三百二十萬元以外之請求，上
        訴人對於拋棄請求權之原因有提及係因無能力負擔訴訟費用，但自始未表示
        係因為抵銷之原因，上訴人主張其真意為三百二十萬元以外之工程款債權已
        為抵銷云云，與事實不符。
（二）、被上訴人已付之工程款四百六十一萬元（含代償部分），而上訴人之施作工
        程經鑑價為五百七十二萬四千五百二十一‧二元，該等金額亦非上訴人所主
        張之二百十九萬元，上訴人拋棄請求權顯亦非因抵銷所致，上訴人一則主張
        被上訴人應給付之金額差額為一百一十一萬四千五百二十一元，他則復主張
        被上訴人應給付二百一十九萬元，實屬前後矛盾。
      理      由
一、本件上訴人起訴主張：上訴人於八十八年間承攬被上訴人所新建，位於臺中縣神
    岡鄉○○路「春風得意小鎮」四樓透天大別墅共十二戶新建工程，約定工程總價
    款為二千零二十萬元，並約定依照工程進度即合約書所附附表所示之期數，按總
    工程款之一定成數給付各期工程款。惟上訴人依約興建後，被上訴人除給付第一
    期訂金二百萬元及第二期基礎工程之工程款一百六十萬元以外，於上訴人依約完
    成第三期即一樓平面完成時，先諉稱待二樓平面完成，再一起給付第三、四期工
    程款，然被上訴人直至上訴人完成第四期工程即二樓平面之工程之後，仍不願意
    履行付款之義務，上訴人於八十九年一月十四日函催被上訴人給付款項，被上訴
    人於同年月十五日收函後，對於上訴人之請求仍置之不理，乃起訴請求主張被上
    訴人應依約給付第三期以及第四期各一百六十萬元之工程款，總計三百二十萬元
    ，扣除被上訴人代上訴人所墊付之工程費用一百零一萬元，仍應給付上訴人二百
    一十九萬元等語。被上訴人則以：兩造均非本件系爭承攬契約之當事人，上訴人
    無從對被上訴人請求給付系爭工程款；縱認被上訴人係本件工程之定作人，則上
    訴人請求被上訴人依照系爭契約所定之第三期與第四期給付工程價款之方式給付
    亦無理由，而應以該系爭契約上訴人實際上所施作之工程，按照系爭契約所附工
    程估價單中所列之單價明細計算，方為合理。申言之，上訴人所主張已施作之部
    分，即施工至一樓頂板、二樓地板之工程部分，其工程款金額應為二百八十一萬
    七千六百五十七元，扣除被上訴人已給付之訂金與基礎工程款各二百萬元與一百
    六十萬元總計三百六十萬元正，以及被上訴人自行雇工所支付之工程款為一百零
    一萬元正，上訴人已無任何之工程款可資請領，上訴人實際所取得之工程款尚超
    過上訴人所實際施作之部分，更何況，本件上訴人從未向被上訴人表示終止契約
    之意思表示，自仍應繼續施作而未為施作，並使本件工程遲至八十九年九月始取
    得使用執照，上訴人顯然已經違約，被上訴人亦得以上訴人逾期完工之違約金，
    主張抵銷上訴人主張之工程款等語資為抗辯。
二、本件上訴人主張被上訴人丙○○乃系爭工程之定作人，兩造間除訂有工程合約外
    ，上訴人並已依照系爭承攬契約收受被上訴人之妻蔣蘇淑慧所交付之第一期定金
    及第二期基礎工程款（此部分業經兩造合意扣除上訴人之前積欠被上訴人及訴外
    人何豐吉之欠款而為給付），並由被上訴人之妻蔣蘇淑慧於工程合約後附之付款
    紀錄上載明：「1.第一期日期88月7日26訂金貳佰萬元整；2.基礎日期88年9月14
    日壹佰陸拾萬元整」，被上訴人確實係系爭承攬工程之定作人而應負給付承攬工
    程款之義務等語，此為被上訴人所否認在卷，並以上訴人並非系爭工程之承攬人
    ，該付款紀錄上所載字樣固係被上訴人之妻蔣蘇淑慧所書，本件系爭合約上起造
    人處所捺之印文並非被上訴人丙○○所有，且本件定作人與承攬人之認定，依據
    臺中縣政府所核發之建造執照所載，其起造人係陳蔣阿敏等十二戶，承造人係訴
    外人何豐吉，從而上訴人請求被上訴人依承攬契約之法律關係給付工程款即無可
    採等語資為抗辯。經查：上訴人此部分之主張，業據提出付款紀錄單一份以及支
    票影本貳紙為據，而上訴人於系爭工程施作之八十八年九月期間，曾多次向大肚
    山實業有限公司及基發實業股份有限公司訂購預拌混凝土等情，有該二公司之送
    貨單影本三十紙及請款明細表影本二紙在卷可稽，且該送貨單影本上自八十八年
    十月間起，於客戶名稱上均書明：「乙○○－春風」，交貨地點則記載：「神岡
    」，佐以八十八年九月至十月間乃系爭工程之伊始，工程原料中本即需大量之預
    拌混凝土以及證人陳翠峰於八十九年四月十七日於原審證稱：是作水泥輸送之工
    作，約有半年的光景有送水泥到系爭工地去，上訴人有叫貨時就會過去。證人陳
    坤田於八十九年六月七日於原審證稱：是到現場去施作油漆工程，是上訴人請其
    過去作的等語。若上訴人非系爭工程之承攬人，斷無使原料供給廠商及在場施作
    工人認定上訴人係叫貨或雇工工作之人，堪信系爭工程確實應係由上訴人承攬施
    作。至證人何豐吉於原審雖曾證稱：該工程係由其承作，有建造執照可稽，當時
    是請上訴人以一個月五萬元之代價到工地來作看管的工作，但是因為蔣蘇淑慧說
    上訴人有欠伊錢，所以要將上訴人可領得之看管費用與其債務作抵銷等語。然查
    ，建造執照上之出名人未必即係實際施工之人，此在承攬工程實務上已非例外事
    項，再者，果上訴人積欠被上訴人或被上訴人之妻蔣蘇淑慧金錢，則何需由證人
    何豐吉以依其所述之請上訴人看管工應給付之報酬作為抵銷之標的，證人何豐吉
    所述已有悖常情，所證尚難採信。次查，被上訴人於上訴人承作系爭工程時，即
    時常到系爭工地去探視，並與在場工作之工人聊天，且其妻子蔣蘇淑慧亦常到工
    地，大家都叫被上訴人為老闆，房子是被上訴人要蓋的，他的辦公室在工地旁邊
    ，他常常在工地出入，有與我們承作工人聊過改窗戶大小等工程事項，叫被上訴
    人老闆是因為上訴人說他是老闆，看過被上訴人之妻子蔣蘇淑慧，都叫她「董娘
    」等情，業據證人陳翠峰以及由上訴人請來施作板模工程之工人即證人李春卿二
    人分別於八十九年四月十七日、八十九年六月七日在原審結證屬實，從而，在系
    爭工地工作之人均認被上訴人確實係系爭工程之定作人，被上訴人及其妻蔣蘇淑
    慧亦均以工地之老闆或老闆娘自居，且就工程相關施作事項給予相關意見等情，
    已堪認定。而證人蔣蘇淑慧雖曾到庭證稱：本件付款紀錄雖由其填寫，惟當時給
    付上訴人之支票係因上訴人向其借錢，上訴人叫其在合約書後附之付款紀錄上填
    寫，其便照作，但並非作為給上訴人有關系爭工程第一期、第二期期款之依據云
    云，惟該付款紀錄上所載已甚為明確，證人蔣蘇淑慧並非不能辨別箏理能力之人
    ，自無無端在該付款紀錄上載明付款事由之理，更何況該契約書上之各頁騎縫上
    均蓋有被上訴人之「丙○○」之印文，證人蔣蘇淑慧當無不能辨識之理，所書顯
    屬給付上訴人第一期、第二期工程款之意，證人蔣蘇淑慧又證稱該部分係上訴人
    另外向其借款之紀錄云云，已無足採信；況經原審詰之上訴人究竟何時積欠證人
    蔣蘇淑慧多少錢，是否有約定何時應償還債務以及借款利息等情，證人蔣蘇淑慧
    均答稱無，則顯已與一般借款常情有違而不足為採。從而，上訴人係本件工程之
    承攬人，而被上訴人乃本件工程之定作人等情，應堪認定。再審酌系爭合約上「
    丙○○」之印文及原審依職權函調之印鑑證明經送往法務部調查局鑑定結果，雖
    由該局出具鑑定通知書表明該印鑑不符，惟被上訴人丙○○曾到庭陳述其有印章
    十幾枚，則其僅提供三枚，已有所未盡，況該三枚印章經調查局認定均係以機器
    所刻，有該局九十年四月二十三日以（90）陸(二)字第九００一七五九六號函出具
    之鑑定通知書在卷可稽，而其字體以肉眼望見均係以相同字體篆刻，然經將該三
    枚印章所捺印文以四百倍之比率放大比對，在紋線上該三枚印章各自有三至七處
    之不同，亦經法務部調查局鑑定函覆在卷，佐以一般常人就樣式相同之印章當不
    至於一次擁有數枚之情，並斟酌本件被上訴人於八十九年七月三日原審開庭當天
    ，曾有更換印鑑證明之舉動，有臺中縣神岡鄉戶政事務所所提供之申請書及印鑑
    卡影本在卷可稽，則本件尚難僅以被上訴人所提供之印章與上訴人所提工程合約
    書上所按納之印文並不相符即推翻本院就兩造間，依據前述事證所產生之被上訴
    人乃系爭契約之定作人之認定。綜據上述，上訴人主張系爭承攬契約存在兩造之
    間等情，堪認為真實，合先敘明。
三、按承攬契約屬於勞務供給契約之一種，承攬人擁有定作人所無之知識或技能，當
    事人約定，承攬人為定作人完成一定之工作，例如建築物，而定作人則待工作完
    成後始給付報酬。由於承攬人給付報酬請求權，係在承攬工作完成後才發生，故
    承攬人的報酬請求權是否能夠在現實上兌現，處於不穩定之狀態，故在涉及較大
    款項之工程款時，例如建築物之承攬報酬，建築實務上常有以約定方式，由定作
    人分期給付報酬給承攬人，以降低承攬人請領報酬之風險。此項分期給付報酬之
    約定，旨在降低承攬人報酬無法實際實現之風險，未必即與各該期之承攬人相關
    的成本費用或已完成之建築物的市價相當，實際上亦無法強制分割計算。但此同
    時，承攬契約亦為基於雙方信賴而成立之勞務供給契約，若定作人不能信賴承攬
    人之知識與技能時，自得隨時終止承攬契約，惟應賠償承攬人因契約終止而生之
    損害。又按解釋當事人之意思表示與契約之約定條款時，應斟酌一切情事，依誠
    實信用原則，探求當事人之真意。經查：
  (一)本件上訴人主張承攬系爭工程已完成第三期、第四期之工程等情，雖為被上訴人
    所否認，並辯稱第四期即二樓部分係由被上訴人方面自行雇工完成並給付一百零
    一萬元等語。惟查，上訴人此部分之主張，業據證人李春卿即承作系爭工程之板
    模部分之施作之工人於原審履勘現場時表明：「上訴人做到二樓時，被上訴人就
    有意見」以及證人陳美華即李春卿之妻於勘驗現場時陳明：「上訴人做到三樓的
    地板，因為那時我先生車禍，現場都我在做，那時蔣先生有常來看工地，到那時
    後我請工錢還是向詹先生請款，後來詹先生沒有來，是蔣先生叫我們繼續作，我
    二樓板模蔣先生給了我六十萬元，還差十三萬元。」等語，由於本案審理時，該
    系爭工程業已完工，本院並無其他相關事證認定該工程究由上訴人完成至何階段
    ，惟由證人證述以及上訴人起訴時所附之八十九年一月十四日所發之存證信函之
    內容係註明「但自第三期款壹樓平面完成日，八十八年十月七日，本人出面向丙
    ○○先生請款，即申請不到百分之八之工程款，丙○○先生推託於第四期款項二
    樓平面完成時再付款。未料，第四期二樓平面完成日：八十八年十一月一日，本
    人再向丙○○先生請款，並請依約付款仍未取得任何工程款項。．．．．」等語
    ，探求其真意可知，上訴人所稱「一樓平面完成」以及「二樓平面完成」，應係
    指一、二樓全部工程之完成，此亦與向來工程款若約定分期給付，當係於各期完
    成後方得請款之事理相符，足見上訴人所謂施作至「二樓平面完成」係第四期工
    程已全部完成，僅語意上有所不清，尚非得由被上訴人逕以此認定上訴人完成之
    工程僅至一樓頂板即二樓地板；而上訴人起訴時係主張其依約完成第三、四期之
    工程後，因被上訴人不願依約給付期款，故上訴人不願繼續施工，方由被上訴人
    自行委託原來小包繼續施工，並代償綁鐵工資十萬元、鐵材二十五萬元、搭架六
    萬元、板模六十萬元等，應係指被上訴人自行委託小包繼續就三樓以上工程施工
    ，惟若一、二樓之工程款未給付小包，小包即不願意進場施工，遂由被上訴人「
    代償」前期工資之意思，否則上訴人亦無主張此係「代償」之理，而此亦與前述
    證人李春卿及其妻於原審勘驗現場時所述相符，堪信上訴人此部分主張應為真實
    。
  (二)次查，本件上訴人曾發存證信函，向被上訴人催告給付工程款系爭承攬契約之第
    三期與第四期工程價款，被上訴人不予理睬，上訴人乃未繼續施作，而由被上訴
    人自行僱工繼續完成建築物者，有上訴人提出之存證信函暨掛號函件影本一份附
    卷可證，並為被上訴人所不否認（僅辯稱其非契約之當事人，惟此部分之事實認
    定，已如前述），足認為真實。則本件系爭承攬契約，在被上訴人要求依照約定
    之分期付款而拒絕付款，被上訴人竟未依照雙方契約要求上訴人繼續施作，反而
    繼續雇工自行完成建築物之工作時，則本件身為定作人之被上訴人對於承攬人之
    上訴人已提供之勞務及其具備之建築技能，已經無法加以信賴，並因此而有終止
    承攬契約之實行行為與終止承攬契約之意思表示等節，應堪認定。又本件契約既
    然係由於被上訴人之過失而終止，並由被上訴人自行僱工繼續施作完成，則被上
    訴人主張其遲滯至八十九年九月始取得系爭建築物之使用執照，而認定係出於上
    訴人未如期完成建築物工作而構成違約等語，即前後矛盾而不可採，亦即被上訴
    人主張上訴人違約者，即無理由，亦一併敘明。惟身為定作人之被上訴人固可以
    隨時終止承攬契約，但應賠償承攬人之上訴人因承攬契約終止後所受之損害，已
    如前述，而本件若因定作人單方之意願而終止者，其法律效果業據兩造訂立之系
    爭承攬契約第二十條第三款約定：「因甲方（亦即定作人之被上訴人）之過失終
    止契約．．．本契約依本項規定而終止時，甲方除應計付乙方（亦即承攬人之上
    訴人）已完成工作及到場合格器材價款外．．．」，換言之，其處理之方式已有
    特約，上訴人如因被上訴人之過失而導致契約終止時，上訴人可請求之工程款應
    以前述契約條款所述之實際已完成之工作及到場之合格器材價款計算，來賠償上
    訴人因此所受之損害，而非如上訴人所言之應依照系爭契約中所定之分期計算方
    式來給付工程款。又本件系爭已完成之工作及到場合格器材價款，除卻就合格器
    材價格部份，因上訴人並未舉證，本院僅需就上訴人請求範圍內之已完成工作部
    份究竟應給付多少錢而進行判斷。被上訴人雖主張應依照系爭工程合約書中所附
    工程估價單之單價金額計算上訴人可請求之工程款，惟此項主張忽略上訴人在已
    經完成之建築物中，除了估價單上之各材料單價以外上訴人所投入之知識與技能
    ，蓋因各項材料必須在上訴人所具備之知識與技能下始能組合成可供人使用居住
    之建築物，此項因素為承攬人所具備之知識與技能，未反應在工程估價單之單價
    金額上，而不能不加以考慮，故原審依照上訴人之申請將系爭建築物已經由上訴
    人完成之部分，送請臺灣省建築師工會臺中辦事處進行鑑定。另鑑定過程中關於
    第二期「基礎」工程，上訴人主張其係依據被上訴人之同意而為「連續基礎」（
    即滑式基礎）之施工方式，被上訴人就此固否認之，惟被上訴人曾於九十年十月
    十七日到庭表示：「當初基礎是挖長長的一條，我不知道是否叫做滑式基礎」等
    語，而證人李春卿則於同日到庭證稱：「因為土地比較軟我建議施工用滑式基礎
    來做，當初長泥（即證人何豐吉所經營之營造廠）及上訴人、蔣先生有同意如此
    作」等語，又上訴人亦表示獨立基礎是一格一格的，而滑式基礎是一條長長的等
    語，本件因施工業已完成，於探勘基礎前並無法探知究係以何方式施工等情，業
    據臺灣省建築師公會臺中辦事處於九十一年三月一日出具之鑑定報告書內陳述意
    見在卷可稽，則本院認定該基礎部分之施工方式應係以滑式基礎來進行，先予敘
    明。查本件系爭工程之基礎工程（即第二期工程）造價應係一百零六萬七千二百
    九十四點五二元、一樓結構體（即第三期工程）之造價應係二百七十六萬一千四
    百六十七點四九元、二樓結構體（即第四期工程）之造價應係一百八十九萬五千
    七百五十九點一九元等情，有臺灣省建築師公會臺中辦事處於九十一年一月二十
    四日及三月一日所出具之鑑定報告書二份在卷可資佐憑，則系爭工程第三期、第
    四期期款總計應為四百六十五萬七千二百二十六點六八元。
四、次按「二人互負債務，而其給付種類相同，並均屆清償期者，各得以其債務，他
    方之債務，互為抵銷。但依債之性質不能抵銷或依當事人之特約不得抵銷者，不
    在此限。」、「抵銷，應以意思表示，向他方為之。其相互間債之關係，溯及最
    初得為抵銷時，按照抵銷數額而消滅。」，民法第三百三十四條第一項、第三百
    三十五條第一項分別定有明文。又工程合約中關於分期給付報酬之約定，旨在降
    低承攬人報酬無法實際實現之風險，未必即與各該期之承攬人相關的成本費用或
    已完成之建築物的市價相當，實際上亦無法強制分割計算等情，已如前述，換言
    之，各期期款占總工程款之成數僅係約定工程款給付期限之性質，而非上訴人實
    際已完成工作之數量。本件上訴人得主張之第三、第四期工程款四百六十五萬元
    ，業如前述，惟被上訴人於審理中即以意思表示要以第一期所給付之定金二百萬
    元、第二期給付之基礎工程款一百六十萬元以及代償之一百零一萬元總計四百六
    十一萬元作為抵銷債權並抵銷之。上訴人雖就此部分陳稱：是被上訴人違約在先
    ，故第一期之定金應沒收做為懲罰，惟依前開說明，上訴人所得請求之款項應以
    已完成之工程為限，定金之部分應僅係此後各期工程款之預付，蓋上訴人於收受
    定金之同時，並未為任何之施工，且該部分定金拿到後即開始施作第二期之基礎
    工程等情，亦為上訴人所不否認，且由本件鑑定結果觀之，第二期、第三期、第
    四期工程款之數額均超過兩造當時依照契約所定各期期款之數額，顯然該定金應
    係往後各期工程款之預付，堪可認定，則被上訴人主張以第一期期款定金之部分
    作為抵銷債權，洵屬有據，應予准許。從而，本件就上訴人施作之範圍包括第二
    期基礎工程、第三期之一樓平面完成、第四期之二樓平面完成，其總造價經鑑定
    結果共計為五百七十二萬四千五百二十一點二元，而被上訴人就本件工程已給付
    之款項包括第一期之定金二百萬元、第二期之基礎工程一百六十萬元以及於第三
    、四期所代償之為兩造所不爭執之一百零一萬元（綁鐵工資十萬元、鐵材二十五
    萬元、搭架六萬元、板模六十萬元）共計四百六十一萬元，經被上訴人抵銷之結
    果，上訴人之工程債權應餘一百一十一萬四千五百二十一元，（未滿一元之部分
    上訴人捨棄）。故上訴人於原審請求二百一十九萬元之工程款，就抵銷所餘之一
    百一十一萬四千五百二十一元應屬有理由。超過部分應認為無理由。
五、又被上訴人於原審審理中即意思表示要以第一期所給付之定金二百萬元、第二期
    給付之基礎工程款一百六十萬元以及代償之一百零一萬元總計四百六十一萬元作
    為抵銷債權並抵銷之。並於九十年十月二日答辯意旨狀稱：「‧‧‧如原告已經
    領取之工程款超過實際完工工程之數量者，原告非惟不得請求工程款，且需將所
    溢領之款項退回。反之，如原告所實際完工工程之數量超過已經領取之工程款者
    ，原告固得請求工程款，但請求之範圍亦以實際數量超過已領取之工程款為限。
    依此明顯可稽，在本件工程款之計算上，絕不得以原告僅請求第三期、第四期之
    工程款，而僅就該第三、四期工程數量及工程款為認定，但對於原告已經受領之
    第一、二期，則置之不論，或認定被告不得主張以該第一、二期工程款為抵銷‧
    ‧‧」（原審卷第三三八、三三九頁），易言之，被上訴人係以已付之工程款四
    百六十一萬元（含代償部分），抵銷上訴人施作之全部工程債權，而上訴人之施
    作工程經鑑價為五百七十二萬四千五百二十一點二元，是經抵銷之結果，上訴人
    法官問以：「依照分期付款方式，三、四期部分實作部分你們只請求新台幣三百
    二十萬元是何意思？」上訴人稱：「其他部分我們要放棄，況且原告也付不起其
    他的訴訟費用。」（原審卷第三九０頁）依上述記載，上訴人究係放棄何部分之
    債權，並不明確。惟如前所述，被上訴人於審理中既已主張抵銷，則經抵銷之結
    果，上訴人僅可請求一百一十一萬四千五百二十一元，實無多餘之請求可供拋棄
    。況解釋意思表示，應探求當事人之真意，上訴人前述所稱，探其真意，應係指
    如經抵銷之結果，被上訴人應給付上訴人之數量如超過二百十九萬元，上訴人仍
    僅請求二百十九萬元，就超過之部分，願為拋棄之意，較為合理，否則，上訴人
    提起本件訴訟即無意義。
六、從而，上訴人本於承攬關係，請求被上訴人給付工程款一百一十一萬四千五百二
    十一元，為有理由，應予准許。超過部分之請求即無理由，不應准許。原審就上
    開應准許部分，為上訴人敗訴之判決，尚有未當，（上訴人就敗訴之一百零七萬
    五千四百七十九元部分未聲明不服）上訴意旨指摘原判決此部分不當，求予廢棄
    改判，為有理由，應由本院將原判決此部分廢棄改判如主文第二項所示。至於上
    訴人另行請求給付自起訴狀繕本送達被上訴人翌日起至清償日止按年息百分之五
    計算之利息部分，因上訴人於原審已撤回此部分請求，（見原審卷第三七頁）其
    於本院再為請求，不應准許。其上訴無理由，應予駁回。
七、本件事證已臻明確，兩造其餘主張及攻擊防禦方法，均已無礙於本院上開審認，
    本院自毋庸逐一論駁，附此敘明。
據上論結：本件上訴為一部有理由，一部無理由，依民事訴訟法第四百四十九條第一
項、第四百五十條、第七十九條但書，判決如主文。
中      華      民      國    九十二    年      四      月      一      日
~B1民事第三庭審判長法  官  陳照德
~B2                法  官  陳成泉
~B3                法  官  曾謀貴
右為正本係照原本作成。
不得上訴。
~B                書記官  林振甫
中      華      民      國    九十二    年      四      月      一      日
                                                                        Ｈ


司法院資訊處製作；財團法人民間司法改革基金會備份。
